最高法院刑事判決　　　　　　九十六年度台上字第四二八五號
上　訴　人　甲○○
選任辯護人　顏福楨律師
　　　　　　張豐守律師
上列上訴人因重傷害案件，不服台灣高等法院台中分院中華民國
九十四年一月十八日第二審更審判決（九十三年度上更(一)字第一
三二號，起訴案號：台灣台中地方法院檢察署九十年度偵字第一
八０００、一八八九七號），提起上訴，本院判決如下：
    主  文
原判決撤銷，發回台灣高等法院台中分院。
    理  由
本件原判決撤銷第一審關於重傷害未遂部分之不當科刑判決，改
判仍論處上訴人甲○○連續使人受重傷未遂罪刑，固非無見。
惟查：(一)、證人、鑑定人依法應具結而未具結者，其證言或鑑定
意見，不得作為證據，刑事訴訟法第一百五十八條之三定有明文
。至同法第一百五十九條之一第二項雖規定，被告以外之人於偵
查中向檢察官所為之陳述，除顯有不可信之情況者外，得為證據
。惟該被告以外之人（含共同被告、共犯、被害人、證人等），
於偵查中向檢察官所為之陳述，性質上仍屬傳聞證據（即審判外
之陳述），然因檢察官依法有訊問被告、證人及鑑定人之權，證
人、鑑定人且須「具結」，而檢察官向被告以外之人所取得之陳
述，原則上均能遵守法律規定，不致違法取供，其可信性極高，
為兼顧理論與實務，因而規定除顯有不可信之情況者外，得為證
據（參考刑事訴訟法第一百五十九條之一立法理由）。從而被告
以外之人於偵查中向檢察官所為之陳述，仍應依法具結，始有證
據能力。原判決認定上訴人與被害人呂炳輝之女兒呂璧如曾交往
多年，並論及婚嫁，惟嗣因故未如期訂婚，呂璧如乃提議分手，
致上訴人懷恨在心，足見其確有實行本件重傷害犯行之動機等情
，係以呂璧如在檢察官偵查中之證述（指偵字第一八０００號卷
第六十一頁、第六十二頁之筆錄），採為不利於上訴人之證據（
見原判決第八頁第一行至第五行）。但依卷內資料，呂璧如在檢
察官偵查中雖有前開陳述，但其陳述並未依法具結，依刑事訴訟
法第一百五十八條之三規定，不得作為證據，原判決竟仍採呂璧
如在檢察官偵查中之該項陳述資為認定上訴人有實行本件重傷害
犯行動機之證據，難謂與證據法則無違。(二)、現行刑事訴訟制度
為使審判程序集中進行，刑事訴訟法第二百七十九條第一項規定
：「行合議審判之案件，為準備審判起見，得以庭員一人為受命
法官，於審判期日前，使行準備程序，以處理第二百七十三條第
一項、第二百七十四條、第二百七十六條至第二百七十八條規定
之事項」。依上開規定，通常程序之合議審判案件，受命法官於
行準備程序所得處理之事項，原則上僅限於訴訟資料之聚集及彙
整，旨在使審判程序能密集而順暢之進行預作準備，不得因此而
取代審判期日應踐行之直接調查證據程序。調查證據乃刑事審判
程序之核心，改良式當事人進行主義之精神所在；關於證人、鑑
定人之調查、詰問，尤為當事人間攻擊、防禦最重要之法庭活動
，亦為法院形成心證之所繫，除依刑事訴訟法第二百七十六條第
一項規定，法院預料證人不能於審判期日到場之情形者外，不得
於準備程序訊問證人，致使審判程序空洞化，破壞直接審理原則
與言詞審理原則。原審受命法官於民國九十三年八月二日及同年
月十九日之準備程序期日，竟分別傳喚證人呂炳輝、董學琳到場
訊問，命具結陳述，行交互詰問程序（見原審上更(一)卷第一宗第
三十頁、第三十一頁、第七十四頁至第八十一頁），再由原審審
判長於審判期日提示該筆錄並告以要旨，予以調查（見原審上更
(一)卷第二宗第九十頁），卻未具體記明如何有預料證人不能於審
判期日到場之情事，其所踐行之訴訟程序，亦難認適法。(三)、上
訴人於原審此次更審時曾多次具狀對檢察官於九十年十一月六日
之訊問筆錄、第一審於九十二年二月十九日之審判筆錄、原審上
訴審於九十三年二月十八日之審判筆錄及原審更(一)審於九十三年
八月二日、同年八月十九日、同年九月九日之準備程序筆錄，主
張有記載錯誤及遺漏情形，致影響其權益，聲請勘驗上開期日之
錄音帶，俾利更正（見原審上更(一)卷第一宗第三十五頁反面、第
五十四頁反面、第六十九頁反面、第一０二頁反面、第一０三頁
反面；同卷第二宗第十二頁反面、第十六頁反面），究竟前開筆
錄有無上訴人所指記載錯誤或遺漏之情形？如是，該錯誤或遺漏
是否足以影響判決之結果？原審此次更審並未依上訴人前開聲請
而為調查，亦未於判決理由內說明不予調查之理由，自嫌理由不
備。(四)、原判決以證人董學琳於原審此次更審時證陳被害人呂翊
緯於案發後經送醫前，曾告以係其胞妹之前男友（指上訴人）對
其潑灑強酸性化學藥劑，此與呂翊緯於第一審所述大致相符等理
由，據謂董學琳前開證詞與事實相符合而堪以採信（見原判決第
八頁第十五行至第九頁第十二行）。但董學琳於檢察官偵查中已
證稱：「（九十年一月十一日呂翊緯被人用化學液體灼傷，你有
無看到經過？）我是沒有看到潑灑的動作……我正在與保修部的
修護人員講話，突然看到呂翊緯從後面跑進工廠內，然後他就跌
倒，很快又爬起來往水龍頭處跑去沖水，沖了好幾分鐘，期間他
只喊一聲說有人潑他強酸的東西……我是沒有看到對呂翊緯潑強
酸的人」等語（見偵字第一八０００號卷第六十頁），亦即指呂
翊緯於甫遭人潑灑化學液體後僅對其稱：「有人潑他強酸的東西
」，並未言及係呂翊緯胞妹之前男友所潑灑，此與上訴人提出董
學琳曾於九十二年二月十四日下午四時五十分許在電話中與其對
話之電話錄音及錄音譯文，內謂：「（上訴人稱：但是他《指呂
翊緯》當時受傷的時候，他有跟你說他知道是誰傷他的嗎？就是
當天晚上啊！）那個時間點那麼暗，又戴著安全帽，怎知道那個
人是誰呀！」、「（上訴人稱：嘿！他《指呂翊緯》不知道是誰
嘛？）對啊！」、「（他《指呂翊緯》當天不知道是誰嘛？）是
啊！」、「啊！坦白講，那麼晚、那麼暗，誰看得清楚啊……」
等語（見原審上更(一)卷第一宗第九十一頁至第九十五頁），似相
吻合，則董學琳於原審此次更審時之上開證述是否屬實？即仍值
研酌。實情為何？攸關上訴人是否確有對呂翊緯潑灑強酸化學液
體之重傷害未遂犯行，於上訴人之利益難謂無重大關係，乃原審
未再傳喚董學琳到場進一步詳加調查，即遽行判決，並嫌速斷而
難昭折服。上訴意旨指摘原判決不當，非無理由，認仍應發回更
審，期臻翔適。又刑法部分修正條文於九十四年二月二日公布，
並自九十五年七月一日施行，其中第五十六條之連續犯規定已經
刪除，於更審時應注意新舊法之比較適用。
據上論結，應依刑事訴訟法第三百九十七條、第四百零一條，判
決如主文。
中　　華　　民　　國　九十六　年　　八　　月　　九　　日
                      最高法院刑事第十庭
                          審判長法官  謝　俊　雄
                                法官  陳　世　雄
                                法官  魏　新　和
                                法官  吳　信　銘
                                法官  林　秀　夫
      本件正本證明與原本無異
                                      書  記  官
中　　華　　民　　國　九十六　年　　八　　月   十四   日
                                        　　　        ｚ
